臺灣高等法院刑事裁定
111年度抗字第1502號
抗  告  人  
即  自訴人  張家琦
被      告  周信宏



            施中川



            李兆環



            薛欽峰



上列抗告人即聲請人因聲請法官迴避案件，不服臺灣臺北地方法
院中華民國111年9月5日裁定（111年度聲字第1487號），提起抗
告，本院裁定如下：
    主  文
抗告駁回。                                              
    理  由
一、原裁定意旨略以：(一)抗告人即聲請人張家琦自訴被告周信
    宏、施中川、李兆環、薛欽峰誣告等案件，經原審法院以10
    7年度自字第35號審理中，並由洪甯雅法官（下稱承審法官
    ）審理，而承審法官就該案件並無刑事訴訟法第17條各款法
    定應自行迴避之情形，此業經原審法院調閱上開案件卷宗查
    明無訛。(二)按行合議審判之案件，為準備審判起見，得以
    庭員一人為受命法官，於審判期日前，使行準備程序，以處
    理㈠起訴效力所及之範圍與有無應變更檢察官所引應適用法
    條之情形；㈡訊問被告、代理人及辯護人對檢察官起訴事實
    是否為認罪之答辯，及決定可否適用簡式審判程序或簡易程
    序；㈢案件及證據之重要爭點；㈣有關證據能力之意見；㈤曉
    諭為證據調查之聲請；㈥證據調查之範圍、次序及方法；㈦命
    提出證物或可為證據之文書；㈧其他與審判有關之事項，刑
    事訴訟法第279條、第273條第1項分別定有明文。再審判長
    於法庭之開閉及審理訴訟，有指揮之權；法庭開庭時，審判
    長有維持秩序之權；第84條至第93條有關審判長之規定，於
    受命法官、受託法官執行職務時準用之，法院組織法第88條
    、第89條、第94條亦分別定有明文。是受命法官自得本於上
    開規定，於開庭時為訴訟之指揮及秩序之維持。經查，抗告
    人所舉承審法官就民國111年3月2日準備程序未詳實記載辯
    護人關於承審法官所曉諭整理爭執及不爭執事項之意見、嗣
    經抗告人拷貝閱覽該次庭期之錄音光碟資料後要求補充更正
    筆錄之處置等應迴避之事由，核均屬法官指揮訴訟程序之職
    權行使範疇，抗告人執承審法官訴訟指揮內容主張其有偏頗
    之虞，尚屬主觀臆測。況抗告人所指筆錄記載未盡詳確等情
    ，縱然非虛，亦屬刑事訴訟法第44條之1第2項規定之核對更
    正問題，尚與法官執行職務有無偏頗之虞無涉。縱令承審法
    官於準備程序中，就抗告人補充更正筆錄之主張或聲請未予
    採納，然訴訟指揮乃專屬於法院之職權，當事人之主張、聲
    請，祇供法院判斷參考，不生法院不採納其主張或否准其聲
    請，即謂有偏頗之虞，並進而以此憑為聲請法官迴避之依據
    。是抗告人未具體指明並提出足以釋明承審法官於上開誣告
    等案件訴訟上之指揮或進行，已達於以一般通常之人所具有
    之合理觀點，對於承審法官能否為公平之裁判，足生懷疑程
    度之相關事證，自難謂本件法官迴避之聲請已符合刑事訴訟
    法第20條第2項釋明之規定。抗告人既未提出具體釋明足認
    承審法官有何偏頗之虞，本件尚不容其單憑主觀臆測而任意
    聲請承審法官迴避。此外，遍查本案全卷，並無其他證據，
    足證承審法官與抗告人有何故舊恩怨等客觀上足認有偏頗之
    虞之情事，本件聲請尚屬無據。(三)綜上所述，本件並無事
    證足認承審法官有何應自行迴避或執行職務有偏頗之虞等情
    事，抗告人之聲請為無理由，應予駁回等語。
二、抗告意旨略以：(一)抗告人聲請臺灣臺北地方法院107年度
    自字第35號案件瑞股洪甯雅法官迴避之最主要理由係其當庭
    表示「被告本來就有向法院說謊之權利」之言詞，不僅與法
    律相違，且洪法官係在不待被告方面之回應，即主動代為「
    被告本來就有向法院說謊之權利」之表示，顯有為被告方面
    辯護之意思，此種如同為被告辯護人之表示，實應足認其執
    行職務有偏頗之虞，應予迴避。原裁定完全未予審究，未於
    裁定書列載洪法官當庭前揭違反法令及偏頗之「被告本來就
    有向法院說謊之權利」言詞，甚且罕見僅以附件方式載稱「
    聲請意旨詳如附件『刑事聲請法官迴避狀』所載」，且僅附列
    抗告人部分書狀，未將抗告人111年9月5日刑事聲請法官迴
    避補充理由狀列為附件，有與卷證資料不符之處。又原裁定
    就洪法官當庭表示「被告本來就有向法院說謊之權利」顯有
    偏頗之虞之内容，完全未予審究及說明其取捨意見，除有裁
    定不備理由之違誤，亦可見原裁定無法否認洪法官當庭所為
    該「被告本來就有向法院說謊之權利」等言詞確具偏頗之虞
    。(二)抗告人於刑事聲請法官迴避狀亦已明載：「就法官11
    1年6月29日當庭諭示被告本就有法院說謊的權利而拒絕補充
    登載之部分，除已聲請原法官交付該日法庭錄音光碟，並請
    鈞院依職權函調之，以為符合釋明之所需」等内容，顯見抗
    告人已具體指明並提出足以釋明足認承審法官有偏頗之虞之
    處，惟原審未予調取，未盡調查之責，且與卷證不符，原裁
    定違背法令。(三)且原裁定忽視洪法官111年6月29日當庭未
    待被告方面主張，主動以「被告本就有向法院說謊的權利」
    之理由，而拒絕抗告人聲請補充登載筆錄內容，顯悖於最高
    法院107年度台上字第1881號、102年度台上字第333號等刑
    事裁判意旨，更與法官應公平審理之態度嚴重不符，並已達
    於以一般通常之人所具有之合理觀點，對於承審法官能否為
    公平之裁判，足生懷疑之程度，顯有偏頗之虞應予以迴避之
    情形。(四)抗告人向原審法院聲請複製該法庭錄音光碟，經
    播放雖被告方面不實攻詰抗告人方面之語詞不能清楚辨識，
    且抗告人方面之陳述亦大都無法清楚辨識，而有不連續之疑
    ，但於光碟35分11秒至14秒處可聽及洪法官就抗告人所為主
    張，竟係在不待被告方面之回應，即主動代為表示「被告本
    來就有說謊的權利，每次都可以說的不一樣」之内容，足證
    顯有為被告方面辯護之意，此種如同為被告辯護人之表示，
    足認其執行職務有偏頗之虞，本件被迴避法官執行職務有偏
    頗之情，並非主觀之臆測，而係有上開法庭錄音光碟之客觀
    事證證明，請准如所請，以維公平審判之權益等語。
三、按依刑事訴訟法第17條、笫18條之規定，當事人聲請法官迴
　　避，以法官有自行迴避之情形而不自行迴避，或有具體事實
　　足認其執行職務有偏頗之虞之情形為限。所謂偏頗之虞，係
　　指法官與訴訟關係人具有故舊恩怨等關係，其審判恐有不公
　　平者而言。亦即以一般通常之人所具有之合理觀點，對於該
　　承辦法官能否為公平之裁判，均足產生懷疑，且此種懷疑之
　　發生，存有其安全客觀之原因，而非僅出諸當事人自己主觀
　　之判斷者，始足當之。且法院本其訴訟指揮之職權行使，對
　　於當事人之主張、聲請，在無礙事實認定及法律適用之前提
　　下，本得審酌相關請求而為訴訟之進行，故當事人不得僅憑
　　該訴訟指揮有利不利之情形，主張將受不公平裁判，進而主
　　張法院有偏頗之虞，聲請法官迴避。是若只對於法官之指揮
　　訴訟，或調查證據之方法，有所不滿，不能指為有偏頗之虞
　　。
四、經查：
(一)本件抗告人自訴周信宏、施中川、李兆環、薛欽峰涉嫌誣告
    等情事，於107年6月11日繫屬於原審法院以107年自字第35
    號案審理中，且抗告人於111年8月30日具狀聲請承辦該案之
    洪甯雅法官迴避；原裁定就抗告人聲請法官迴避部分調查後
    ，以承審法官就該案並無刑事訴訟法第17條各款法定應自行
    迴避之情形，且因抗告人所舉事由，核均屬承審法官指揮訴
    訟程序之職權行使範疇，抗告人執承審法官訴訟指揮內容主
    張其有偏頗之虞，屬主觀臆測，抗告人未提出具體釋明足認
    承審法官有何偏頗之虞，亦查無其他證據足證承審法官與抗
    告人有何故舊恩怨等客觀上足認有偏頗之虞情事，因認本件
    聲請顯無理由，駁回抗告人之聲請，於法並無違誤，核無不
    合。
(二)抗告意旨主張承審法官當庭表示「被告本來就有向法院說謊
    之權利」之言詞，不僅與法律相違，且係在不待被告方面之
    回應，即主動代為「被告本來就有向法院說謊之權利」之表
    示，顯有為被告方面辯護之意思，如同為被告辯護人之表示
    ，足認其執行職務有偏頗之虞而應予迴避等語。按被告未經
    審判證明有罪確定前，推定其為無罪；犯罪事實應依證據認
    定之，無證據不得認定犯罪事實，刑事訴訟法第154條定有
    明文。檢察官或自訴人對於起訴之犯罪事實，應負提出證據
    之實質舉證責任，於無罪推定原則下，被告對於檢察官或自
    訴人所指出犯罪嫌疑之事實，並無義務證明其無罪，即所謂
    「不自證己罪原則」，不論所辯是否屬實或是否更易其辯詞
    ，應由檢察官或自訴人負舉證責任提出證據證明被告之犯行
    ；法院認定被告犯罪與否，主要仍係卷內所存證據是否已足
    使法院達成被告犯罪之確信心證，而為被告有罪與否之認定
    ，此乃刑事訴訟法採取證據裁判主義下必然之結果。查依抗
    告人所提出原審法院107年度自字第35號案件111年6月29日
    法庭錄音光碟內容，承審法官係向自訴人表示：「那個自訴
    人喔，我無意挑戰你的法學認知，但是被告本來就有說謊的
    權利，他每一次講得都可以不一樣，所以他的內容是否可採
    ，是本院的判斷，而是自訴人你們主張的內容必須從一而終
    」等語（錄音光碟時間00：35：04至00：35：23），有抗告
    人所提法庭錄音光碟（抗證6）在卷為憑，經核無悖於上開
    無罪推定、不自證己罪及證據裁判主義之旨。是尚難以承審
    法官當庭表示上揭言詞，即指其執行職務有偏頗之虞。況抗
    告意旨所指承審法官111年6月29日當庭未待被告方面主張，
    主動以「被告本就有向法院說謊的權利」之理由，而拒絕抗
    告人聲請補充登載筆錄内容等情，關於否准當事人前開請求
    事項，係屬法官指揮訴訟程序之職權行使範疇，縱抗告人所
    指筆錄記載未盡詳確等情非虛，尚與法官執行職務有無偏頗
    之虞無涉。抗告意旨執此指摘原裁定不當，委無可採。至抗
    告意旨指摘原裁定未將抗告人111年9月5日刑事聲請法官迴
    避補充理由狀列為附件，有與卷證資料不符之處乙節。查抗
    告人111年9月5日刑事聲請法官迴避補充理由狀之內容，其
    上記載承審法官當庭就抗告人所指被告方面有當庭說謊之情
    形，請求記明於筆錄之主張，不待被告方面之回應，即主動
    代為「被告本來就有向法院說謊之權利」之表示，並據此為
    拒絕記載被告方面說謊之内容，顯然有為被告方面辯護之意
    思，此種如同為被告辯護人之表示，實有如同刑事訴訟法第
    17條第1項第5款「法官或曾為被告辯護人」之情形，過之而
    無不及，亦應有該條項款之迴避事由；本件聲請迴避之理由
    ，包括第17條第1項第5款、第18條第1項第1款及第2款之情
    形等語（見本院卷第21頁），其中抗告人指承審法官當庭就
    抗告人所指被告方面有當庭說謊之情形，請求記明於筆錄之
    主張，承審法官以「被告本就有向法院說謊的權利」而拒絕
    登載等意旨，已據抗告人於111年8月30日刑事聲請法官迴避
    狀中陳明，並經原裁定審酌認定，且原裁定已於理由中說明
    承審法官就抗告人自訴周信宏、施中川、李兆環、薛欽峰誣
    告等案件並無刑事訴訟法第17條各款法定應自行迴避之情形
    ，本件並無事證足認承審法官有何應自行迴避或執行職務有
    偏頗之虞等情事，是被告執前揭情詞指摘原裁定不當，亦無
    足取。綜上所述，本件抗告為無理由，應予駁回。
五、據上論斷，應依刑事訴訟法第412條，裁定如主文。
中　　華　　民　　國　　111 　年　　10　　月　　31　　日
                  刑事第十八庭  審判長法  官  何俏美
                                      法  官  陳海寧
                                      法  官  葉乃瑋
以上正本證明與原本無異。
不得再抗告。
                                      書記官  程欣怡
中　　華　　民　　國　　111 　年　　10　　月　　31　　日